【裁判字號】    99,易緝,39
【裁判日期】    990929
【裁判案由】    公共危險
【裁判全文】
臺灣臺南地方法院刑事判決              99年度易緝字第39號
聲  請  人  臺灣臺南地方法院檢察署檢察官
被      告  丙○○
上列被告因公共危險案件，經檢察官追加起訴（97年度偵緝字第
1575 號），本院判決如下：
    主  文
丙○○失火燒燬他人所有木質櫥櫃、木質裝潢、支架，致生公共
危險，處拘役參拾日，如易科罰金，以新臺幣壹仟元折算壹日。
    事  實
一、丙○○居無定所，因見庚○○（被訴失火罪部分業經本院以
    98年度易字第267號刑事判決判處無罪，二審駁回檢察官上
    訴確定）及其兄弟所共有址設臺南縣永康市○○○路8號、
    現非供人使用，因遭臺南縣永康市公所拆除後方牆壁，致無
    法遮蔽風雨、通人出入而不適於人起居之建築結構（整編前
    門牌號碼為臺南縣永康市○○路195巷130弄38號，以下簡稱
    Ａ建築結構）無人居住，遂於民國97年3月2日許擅自進入於
    該處棲身。丙○○原應注意抽菸後應注意將菸蒂完全熄滅，
    以免未完全熄滅之菸蒂火苗引燃易燃物而致生火災，且依當
    時情形又非不能注意，竟疏未注意，於同年月11日下午16
    時許（檢察官起訴書原記載97年3月2日，嗣經公訴檢察官當
    庭更正為97年3月11日），在Ａ建築結構3樓北側抽菸後，未
    將菸蒂完全熄滅，隨意棄置在地後即在3樓睡覺，而該未經
    完全熄滅之菸蒂與屋內棉被等易燃物接觸，致失火燒燬該處
    2樓樓梯間旁木質櫥櫃、3樓木質裝潢及支架。嗣經臺南縣警
    察局消防隊據報至現場撲滅火勢，而丙○○在該屋3樓遭火
    灼傷後，自3樓跳下至2樓再步行至1樓時為鄰居發現送警處
    理，始循線查獲上情。
二、案經臺南縣警察局永康分局報請臺灣臺南地方法院檢察署檢
    察官偵查起訴。
    理  由
壹、程序部分－關於證據能力之說明：
    按被告以外之人於審判外之陳述，雖不符刑事訴訟法第159
    條之1至第159條之4之規定，而經當事人於審判程序同意作
    為證據，法院審酌該言詞陳述或書面陳述作成時之情況，認
    為適當者，亦得為證據，為刑事訴訟法第159條之5第1項所
    明文。本件卷附供述及非供述證據，被告丙○○於本案準備
    程序中，表示同意作為證據（見本院卷第43頁正面），本院
    審酌各該證據作成之情況，認為適當，復經本院於審判期日
    就上開證據依法進行調查、辯論，依刑事訴訟法第15 9 條
    之5規定，自有證據能力。
貳、實體部分－得心證之理由：
  一、訊據被告丙○○固供承自97年3月2日起擅自居住在Ａ建築
      結構，且於Ａ建築結構97年3月11日失火前曾抽菸後至該
      處3樓睡覺，而Ａ建築結構失火當時，其人在該處3樓自3
      樓跳下至2樓再步行至1樓等事實，且對於Ａ建築結構2樓
      樓梯間旁木質櫥櫃及3樓木質裝潢遭此次火災燒燬，支架
      碳化等事實，供承不諱，惟矢口否認有何失火犯行，於本
      院準備程序時辯稱：伊抽完菸後有將菸蒂的火用腳踩熄滅
      ，把煙蒂丟到距離3樓起火處棉被附近有一段距離的地方
      ，之後就到3樓睡覺，火災應該不是伊亂丟菸蒂造成的云
      云；嗣於本院審理時則改稱：伊是在Ａ建築結構的外面抽
      菸後才進屋睡覺的，不是在內部抽菸，火災不是伊造成的
      云云。
  二、經查，被告丙○○自97年3月2日起擅自居住在Ａ建築結構
      ，且於失火前曾抽菸後至Ａ建築結構3樓睡覺，而失火當
      時，其人在該處3樓跳下至2樓再步行至1樓等事實，業據
      被告供承不諱，而臺南縣永康市○○○路8號即整編前門
      牌號碼臺南縣永康市○○路195巷130弄38號（即Ａ建築結
      構）上原有之房屋為被害人庚○○與其兄弟黃家勇、黃國
      展共有，臺南縣永康市公所於94年6月9日至94年8月7日間
      ，施工將該屋後方牆壁拆除後，該屋後方1至3樓均無牆壁
      ，庚○○及其兄弟未在該屋居住，且未曾整修該屋，故該
      屋並無水電，任何人可輕易進入該屋內等情，亦據證人庚○○、證人即Ａ建築結構之鄰居甲○○於警、偵訊及本院
      ；證人丁○○於警詢（警卷第42頁至第45頁、97年度偵字
      第14684號卷【以下簡稱偵Ｂ卷】第9頁至第11頁；警卷第
      35頁至第41頁、Ｂ卷】第9頁至第11頁、本院卷第81頁至
      第83頁；警卷第46頁至第49頁）證述明確，且有Ａ建築結
      構之建物登記第二類謄本在卷可稽（警卷第60頁），是前
      開被告供認之事實核與事實相符，應堪信實。
  三、次查，Ａ建築結構因本次火災造成2樓樓梯間旁木質櫥櫃
      及3樓木質裝潢，並造成支架碳化等節，有臺南縣火災現
      場經臺南縣消防局調查報告書在卷可稽（警卷第7、8頁）
      ，同可認定。
  四、被告丙○○雖辯稱本次火災並非其過失行為引起，然查：
    （一）本件火災應是外來人士進入後引燃的可能性較高：
        1.據火災現場經臺南縣消防局調查報告書所載：Ａ建築
          結構遭起火燃燒結果，其2樓樓梯間旁木質櫥櫃及3樓
          木質裝潢遭燒失，且2、3樓之支架均受熱碳化；火災
          起火點研判在臺南縣永康市○○○路8號（即Ａ建築
          結構）3樓北側隔間東側牆壁附近，而該處電錶已由
          電力公司拆除，經鑑定現場證物未檢測出石油系促燃
          劑，故可排除因電氣或以潑灑石油系促燃劑引起火災
          的可能性，而Ａ建築結構因道路拓寬時拆除南側牆壁
          ，屋主未加以整修，致外人可以任意進入，又附近鄰
          居表示最近常有不明人士進入逗留，且起火處附近的
          棉被遇有火源即可能起火燃燒，故研判起火原因以外
          來火源引起火災的可能性最大，此有該消防局火災原
          因調查報告書暨火災現場照片27張（警卷第2頁至第
          30 頁）存卷可考。
        2.證人即本件之火場鑑識人員己○○到庭證稱：本件是
          依據火勢燃燒的強弱來判斷起火點，Ａ建築結構2樓
          只有在樓梯間有燃燒的情形，2樓臥室並沒有受火勢
          燃燒，3樓有木質的裝潢，木質裝潢燃燒的情形以北
          側隔間東側燒的狀況較嚴重，所以判斷是3樓北側隔
          間的東側為起火處；起火處有未完全燃燒的棉被及一
          些布料；本件排除1、2樓是起火點的可能。起火原因
          判斷部分，因為Ａ建築結構已經斷電，而採取火場木
          板及棉被燃燒後的殘留物，鑑識結果，也沒有被石油
          系潑灑促燃劑，所以排除促燃劑的可能性。經訪談附
          近鄰居，表示火場之前常常有不明人士逗留，所以研
          判可能是出入的不明人士點香菸或蚊香所引起。在3
          樓的起火點附近沒有找到可能的引燃物品，本案若是
          香菸引起火災，應該無法在現場找到菸蒂，因為應該
          會在火災之中燒掉。而菸蒂經目視踩熄不一定就是真
          的已經熄火，曾遇到過一個案例，就是在噴漆室工作
          的工人離開噴漆室到外面抽菸，該工人說他有將煙蒂
          踩熄後才回到噴漆室，但他一回到噴漆室就引燃火災
          （本院卷第71至73頁）。
        3.綜上可知，Ａ建築結構於案發當日係無水、電之狀態
          ，且經鑑定結果認無遭石油促然劑潑灑之跡象，故本
          件火災應是外來人士進入後引燃的可能性較高。且依
          據火災現場燃燒之狀況觀之，應係Ａ建築結構3樓北
          側隔間東側牆附近堆放棉被及一些布料處為起火點。
    （二）Ａ建築結構失火當時，被告丙○○原在現場3樓睡覺
          ，失火時其自3樓跳下至2樓再步行至1樓等情，已如
          前述，被告並於本院審理時自承當日僅有其1人在Ａ
          建築結構內居留，並無他人在場（本院卷第75頁正面
          、第92頁正面）；參以被告迭於偵訊及本院準備程序
          之初，均坦承於火災發生前，其曾在Ａ建築結構3樓
          抽菸，抽畢後將菸蒂丟在棉被附近（偵查卷第22、23
          頁；本院第42頁正面），憑此，火災發生前，Ａ建築
          結構僅有被告一人起火點附近抽菸，而未幾Ａ建築結
          構即發生火災一情亦可認定。
    （三）綜合上情，本件火災之起火原因，既係外來人士進入
          ，以非引燃石油促然劑之方式（例如：點香菸或蚊香
          ）所引起，而火災當時僅有被告1人在場，且被告復
          曾在火災前抽菸後將菸蒂丟棄在起火點附近，則本件
          應係被告過失未將菸蒂完全熄滅而引起火災等情，可
          以認定。被告嗣於本院審理時辯稱其於火災前是在1
          樓前抽菸，並不是在3樓抽菸云云，與其前開偵訊、
          本院準備程序所述不一致，顯係事後卸責之詞，要無
          可採。
    （四）至Ａ建築結構3樓起火點附近雖未尋獲菸蒂，然據證
          人臺南縣消防局第三大隊復興消防分隊隊員戊○○於
          本院所述，菸蒂引起之火災，火災後不一定會找到菸
          蒂等語（本院卷笫62頁正面），及證人己○○上開證
          詞可知，即使本件並未在3樓尋獲菸蒂，亦無從據為
          有利被告認定之依據。
、論罪科刑：
  一、按刑法第174條第1項之放火燒燬現未有人所在之他人建築
      物罪，其所謂之「建築物」，乃指定著於土地之工作物，
      除須上有屋面，周有門壁，足以蔽風雨、通出入外，尚須
      適於「人」之起居始可，此由該條項將「住宅」與「建築
      物」併列即可知之，此有最高法院86年度台上字第2257號
      判決意旨在卷可憑。Ａ建築結構經臺南縣永康市公所施工
      將該屋後方牆壁拆除後，後方1至3樓已無牆壁，任何人可
      輕易進入，已如前述，則該建築結構並無完足之四面門壁
      ，不足以蔽風雨，顯已不適於人之起居，顯可易見，依前
      揭最高法院判決意旨，Ａ建築結構實難謂符合刑法第174
      所謂之「建築物」或「住宅」，本件遭燒燬之Ａ建築結構
      內之木質櫥櫃、木質裝潢及支架，應為刑法第175條之客
      體，故被告丙○○所為即無從依刑法第174條之規定處斷
      。又被告對於其抽菸時，應隨時注意香菸火苗，以免引燃
      易燃物而致生火災，且依當時情形又非不能注意，竟疏未
      注意，致其未完全熄滅之菸蒂引燃棉被，失火燒燬上開物
      品，其行為顯有過失，而其過失之行為與燒燬上開物品之
      結果，有相當因果關係，故被告所為應係犯刑法第175 條
      第3項之失火燒燬他人所有物罪。檢察官起訴認被告所為
      係犯刑法第174條第3項之罪嫌，尚有未洽，惟起訴事實同
      一，應予變更起訴法條。
  二、爰審酌被告丙○○雖未坦承犯行，惟念及其本次過失行為
      造成屋主庚○○兄弟之財產損失程度非重，而其因未將菸
      蒂完全熄滅而引發本件火災，犯罪手段係屬過失，並非惡
      性重大之人，參酌其智識、經驗、家庭生活狀況等一切情
      狀，量處如主文所示之刑，並諭知易科罰金之折算標準。
肆、不另為無罪諭知部分：
  一、公訴意旨另以：被告丙○○隨便棄置菸蒂致失火燒燬Ａ建
      築結構隔鄰即甲○○所有臺南縣永康市○○○路8號（整
      編號前門牌號碼為臺南縣永康市○○路195巷130弄36 號
      ，以下簡稱Ｂ屋）住宅3樓加蓋鐵皮屋並煙燻內部裝潢及
      傢俱。因認被告此部分所為另涉犯刑法第173條第2項之罪
      。
  二、按放火罪既未遂之區別標準，係以目的物獨立燃燒且足以
      變更其形體致喪失其效能為依據，是放火燒燬現供人使用
      之住宅罪，如僅室內傢俱燒燬，其房屋構成部分及門窗均
      未喪失效用者，應成立刑法第173條第3項、第1項放火燒
      燬現供人使用住宅未遂罪，此有最高法院17年10月6日刑
      庭總會決議、73年臺上字第2238號判決意旨可資參照。
  三、經查：
    （一）據前開消防局火災原因調查報告書所載，本件火災造
          成被害人甲○○所有Ｂ屋3樓南、北兩個臥室內部物
          品遭受煙燻及水損，地板殘留有黑色煙渣碳粒及水漬
          痕跡，塑膠天花板已受輻射熱影響而軟化垂落，木質
          支架尚保持完整外，Ｂ屋之1樓店面、2樓廚房及臥室
          均未受影響，並有火災現場照片存卷可查（警卷第4
          至8頁第18至20頁）。
    （二）證人甲○○於本院審理時具結證稱，其所住Ｂ屋1、2
          樓均未受火損，3樓四面牆壁水泥表面龜裂，塑膠天
          花板融解，管線受損需要更換，家中的電腦、棉被及
          一些衣服都被燻黑而無法使用，鐵皮屋頂也有受損，
          後來請人施工將鐵皮屋頂整建，此外，並無其他受損
          等語（本院卷第81頁至第83頁）；而經本院依職權傳
          喚證人即為甲○○施工鐵皮屋頂之乙○○到庭作證，
          其證稱：伊在Ｂ屋火災後有到現場重建新鋼板，鐵皮
          屋頂除了烤漆燒黑、鋼板翹起不平、防熱泡棉薰黑以
          外，並無其他狀況，而鋼板翹起之後並無縫隙產生，
          但火災後鋼板只有剩下遮陽的功能沒有縫隙，只是不
          平下雨時雨水會跑進去而已等語（本院卷第90頁正面
          ），是依前開證人所證，Ｂ屋僅3樓部分裝潢毀損，
          鐵皮屋頂僅有前述燒黑、鋼板不平等情形，其遮陽、
          擋風之功能依然存在，雖證人乙○○證稱Ｂ屋之鐵皮
          屋頂必因此次火災而漏水，惟證人乙○○復證稱其係
          依『鐵皮不平』之現象據以判斷會漏水，其並未實際
          見聞該鐵皮屋頂是否有漏水之情形，且參以證人李賜
          村所稱，其於火災後迄更換新鐵皮屋頂期間，均未遇
          下雨天（本院第82頁），故Ｂ屋鐵皮屋頂實際上有無
          因此次火損造成漏水現象，亦不可知，況縱使如證人
          乙○○所述Ｂ屋，屋頂因不平而會有漏水之現象，然
          其不平之程度為何？可能導致漏水之程度為何，均因
          原鐵皮屋頂已拆除而不可得知。此外，亦無其他證據
          足以證明Ｂ屋之鐵皮屋頂已因此次火災而喪失其擋雨
          之效用。
    （三）綜合依前開消防局火災原因調查報告書所載及證人所
          述，本件火災造成Ｂ屋3樓南、北兩個臥室內部物品
          遭受煙燻及水損、地板殘留有黑色煙渣碳粒及水漬痕
          跡、塑膠天花板軟化垂落，以及鐵皮屋頂烤漆燒黑、
          鋼板翹起不平、防熱泡棉薰黑以外，並無其他地方受
          損，是Ｂ屋僅係房屋內部裝潢受損，房屋構成部分及
          門窗並無喪失效用之情形，已可認定。
  四、又查，證人己○○於本院審理時復證稱：Ｂ屋內並無任何
      物品有單獨燃燒的現象，所受損害均係遭Ａ建築結構火災
      的輻射熱及煙燻造成的（本院卷第73頁背面），是Ｂ屋前
      開因本次火災受損之物，均尚未達『獨立燃燒』之程度，
      亦可認定。
  五、綜上，Ｂ屋僅有內部裝潢受損，房屋構成部分及門窗並無
      喪失效用之情形，且其所受損害均係輻射熱及煙燻造成，
      並非因Ａ建築結構之火勢延燒，且未達單獨燃燒之『燒燬
      』程度，參諸前揭最高法院刑庭總會決議及73年台上字第
      2238號判決意旨，被告丙○○所為，雖係犯失火燒燬現供
      人使用之住宅罪，惟尚未達既遂之程度，又該罪並未處罰
      未遂犯，是被告所為應不成立刑法上之犯罪，檢察官起訴
      認被告涉犯刑法第173條第2項之罪名，尚有未洽，惟檢察
      官起訴意旨認此部分與前開論罪科刑部分有想像競合犯之
      裁判上一罪關係，爰不另為無罪之諭知，附此敘明。
伍據上論斷，應依刑事訴訟法第299條第1項前段、第300條，
    刑法第175條第3項、第41條第一項前段，刑法施行法第1條
    之1，判決如主文。
本案經檢察官陳尹捷到庭執行職務。
中    華    民    國    99    年    9     月    29    日
              刑事第九庭              法  官  莊玉熙
以上正本證明與原本無異
如不服本判決應於收受本判後10日內向本院提出上訴書狀，並應
敘述具體理由。其未敘述上訴理由者，應於上訴期間屆滿後20日
內向本院補提理由書狀（均須按他造當事人之人數附繕本）「切
勿逕送上級法院」。
                                      書記官    黃玉秀
中    華    民    國    99    年    9     月    29    日
附錄本案論罪科刑法條：
中華民國刑法第175條第3項
失火燒燬前二條以外之物，致生公共危險者，處拘役或 3 百元
以下罰金。

司法院資訊處製作；財團法人民間司法改革基金會備份。
